ACORDAO-COMPLETO-2391016

ACÓRDÃO 937/2020 ATA 12/2020 - PLENÁRIO

VISTOS, relatados e discutidos estes autos de tomada de contas especial instaurada pela Caixa Econômica Federal (Caixa) em desfavor de Bruno Muniz Alves, como então empregado da Caixa, diante do dano ao erário perpetrado a partir de irregularidades em fraudulentas concessões de operações de crédito contratadas junto à correspondente agência em Tubarão - SC, tendo as falhas sido originalmente detectadas no bojo do Processo Administrativo - PAD nº SC.0425.2013.A.000098;
		ACORDAM os Ministros do Tribunal de Contas da União, reunidos em Sessão do Plenário, ante as razões expostas pelo Relator, em:
	9.1. julgar irregulares as contas de Márcio Borges, nos termos dos arts. 1º, I, 16, III, "b", 19, parágrafo único, e 23, III, da Lei nº 8.443, de 1992, para lhe aplicar a multa prevista no art. 58, II e III, da Lei nº 8.443, de 1992, sob o valor de R$ 10.000,00 (dez mil reais) , com a fixação do prazo de 15 (quinze) dias, contados da notificação, para que comprove, perante o Tribunal (art. 214, III, "a", do RITCU) o recolhimento da dívida em favor do Tesouro Nacional, atualizada monetariamente na forma da legislação em vigor;
	9.2. julgar irregulares as contas de Bruno Muniz Alves, nos termos dos arts. 1º, I, 16, III, "c" e "d", e 19, caput, da Lei nº 8.443, de 1992, para condená-lo ao pagamento do correspondente débito, atualizado monetariamente e acrescido dos juros de mora calculados desde as datas indicadas até o efetivo recolhimento, fixando-lhe o prazo de 15 (quinze) dias, contados da ciência desta deliberação, para comprovar, perante o Tribunal, o recolhimento da referida dívida em favor da Caixa Econômica Federal, abatendo os eventuais pagamentos já realizados, nos termos do art. 23, III, "a", da citada lei e do art. 214, III, "a", do Regimento Interno do TCU (RITCU) , sob as seguintes condições: 
	Valor Histórico (R$) :
	Data da Ocorrência:

	18.436,71
	11/9/2012

	  5.032,81
	13/9/2012

	11.108,46
	2/10/2012

	18.925,70
	 13/12/2012

	  5.207,00
	 28/1/2013

	  9.878,29
	14/2/2013

	16.229,25
	14/2/2013

	11.234,82
	20/2/2013

	51.066,21
	11/3/2013

	12.953,09
	16/3/2013

	22.465,85
	 11/4/2013

	18.617,14
	12/12/2013

	9.3. aplicar em desfavor de Bruno Muniz Alves a multa prevista no art. 57 da Lei nº 8.443, de 1992, sob o valor de R$ 100.000,00 (cem mil reais) , fixando-lhe o prazo de 15 (quinze) dias, contados da ciência desta deliberação, para que comprove, perante o Tribunal (art. 214, III, "a", do RITCU) , o recolhimento da referida dívida ao Tesouro Nacional, atualizada monetariamente na forma da legislação em vigor;
	9.4. autorizar, caso requerido, nos termos do art. 26 da Lei nº 8.443, de 1992, e do art. 217 do RITCU, o parcelamento das dívidas fixadas por este Acórdão em até 36 (trinta e seis) parcelas mensais e sucessivas, com a atualização monetária e os correspondentes acréscimos legais, esclarecendo aos responsáveis que a falta de pagamento de qualquer parcela importará no vencimento antecipado do saldo devedor, sem prejuízo das demais medidas legais;
	9.5. autorizar, desde logo, nos termos do art. 28, inciso II, da Lei nº 8.443, de 1992, a cobrança judicial das dívidas fixadas por este Acórdão, diante do não atendimento às notificações; 
	9.6. solicitar, por intermédio do Ministério Público junto ao TCU, que a Caixa Econômica Federal adote as medidas necessárias ao arresto dos bens de Bruno Muniz Alves, nos termos do art. 61 da Lei nº 8.443, de 1992, e do art. 275 do RITCU, diante da eventual ausência de comprovação do efetivo recolhimento das aludidas dívidas dentro do prazo estabelecido por este Acórdão, devendo informar o TCU sobre o resultado da adoção da correspondente medida no prazo de 90 (noventa) dias contados da ciência desta deliberação;
	9.7. considerar, preliminarmente, graves as infrações cometidas por Bruno Muniz Alves, nos termos do art. 60 da Lei nº 8.443, de 1992, e do art. 270, § 1º, do RITCU;
	9.8. decretar a inabilitação de Bruno Muniz Alves, pelo período de 8 (oito) anos, para o exercício de cargo em comissão e de função de confiança no âmbito da administração federal, nos termos do art. 60 da Lei nº 8.443, de 1992, e do art. 270 do RITCU;
	9.9. determinar que a unidade técnica envie a cópia deste Acórdão, com o Relatório e a Proposta de Deliberação, aos seguintes destinatários:
	9.9.1. à Caixa Econômica Federal, para ciência e adoção das providências cabíveis para o efetivo cumprimento, entre outros, ao item 9.6 deste Acórdão;
9.9.2. à Controladoria-Geral da União, para ciência e adoção das providências determinadas pelo item 9.8 deste Acórdão; e
9.9.3. à Procuradoria da República no Estado de Santa Catarina, para ciência e adoção de eventuais medidas no bojo da Ação Penal 5011183-37.215.4.04.7200.

Tomada de contas especial instaurada diante de dano ao erário ocorrido em virtude de irregularidades em concessões de operações de crédito. Análise das alegações de defesa.

Caixa Econômica Federal (Caixa).

3. Responsáveis: Bruno Muniz Alves (CPF XXX.120.139-XX); Márcio Borges (CPF XXX.656.540-XX).

13.1. Ministros presentes: José Mucio Monteiro (Presidente), Walton Alencar Rodrigues, Benjamin Zymler, Augusto Nardes, Aroldo Cedraz, Raimundo Carreiro, Ana Arraes, Bruno Dantas e Vital do Rêgo.
13.2. Ministros-Substitutos presentes: Augusto Sherman Cavalcanti, Marcos Bemquerer Costa, André Luís de Carvalho (Relator) e Weder de Oliveira.

ACORDAO-COMPLETO-2530557

Acórdão de Relação 582/2022 - Plenário

Acórdão de Relação

ANDRÉ DE CARVALHO

Trata-se de tomada de contas especial instaurada pela Caixa Econômica Federal (Caixa) em desfavor de Bruno Muniz Alves, como então empregado da Caixa, diante do dano ao erário perpetrado a partir de irregularidades em fraudulentas concessões de operações de crédito contratadas junto à correspondente agência em Tubarão - SC, tendo as falhas sido originalmente detectadas no bojo do Processo Administrativo - PAD nº SC.0425.2013.A.000098. 
2.	Após a análise final do feito, o auditor federal da Secex-TCE lançou o seu parecer conclusivo à Peça 36, com a anuência dos dirigentes da unidade técnica (Peças 37 e 38) , nos seguintes termos:
	" (...) 2. O empregado Bruno Muniz Alves, substituto eventual de gerente de atendimento à Pessoa Física, foi responsabilizado pecuniariamente no processo disciplinar SC.0425.2013.A.000098, cuja apuração resta encerrada. Foi aplicada a penalidade administrativa de demissão por justa causa. 
	SC.0425.2013.A.000098
	3. Em 19/11/2012, foi reportada à Ouvidoria Externa (peça 2, p. 4-59) , por meio de denúncia anônima, a informação de que o Sr. Bruno Muniz Alves falsificava documentos e facilitava a concessão de financiamentos na Agência Tubarão/SC.
	4. O assunto foi tratado, inicialmente, pela Auditoria Regional Curitiba, Análise Preliminar 7113.2012.4967 (peça 2, p. 8-18) , que apurou indícios de descumprimentos de normativos e recomendou o aprofundamento da análise por meio da instauração de Processo Disciplinar e Civil.
	5. Conforme consignado no Relatório Conclusivo (peça 2, p. 39-52) , a comissão apurou irregularidades nas concessões de operações de crédito contratados na Agência Tubarão/SC nas modalidades Construcard e Financiamento de Veículo.
	6. Na modalidade Construcard, que se caracteriza por ser um empréstimo destinado exclusivamente para aquisição de material de construção, a comissão apurou a contratação de 19 operações na loja conveniada denominada Zeneide Nunes Belmiro & Cia. Ltda., totalizando o valor de R$ 188.250,00, (peça 1, p. 6) .
	7. Desse montante, a comissão constatou a transferência da quantia de R$ 168.425,00 da conta corrente desse estabelecimento comercial para as contas do Sr. Bruno Muniz Alves, caracterizando, dessa forma, o desvio de finalidade do produto Construcard bem como o repasse indevido de recursos ao Sr. Bruno Muniz Alves (peça 2, p. 44, item 7.4.1.1 do relatório da CAIXA) . 
	8. Todavia, daquelas operações, parte foi quitada, restando 9 que geraram prejuízo à Caixa, conforme tabela a seguir:
Operações de Construcard Transferidas Indevidamente (peça 2, p. 123 - item 2.4) 
	Contrato 0425 160
	Nome
	Valor Contratado
	Valor Transferido
	%
	CC Bruno Caixa
	CC Bruno Itaú
	Poupança Mãe Bruno
	Prejuízo
	Data de Lançamento

	0002665-16
	Zeneli Dorli Darcy 
	10.000,00
	9 000,00
	90
	9.000,00
			9.878,29
	14/2/2013

	0002664-35
	Roberto Darci 
	16.500,00
	14.850,00
	90 
	14.850,00 
			16.229,25
	14/2/2013

	0002823-92 
	Rodrigo de Souza Freitas
	18.500,00
	16.650,00
	90
	16.500,00
			18.436,71
	11/9/2012

	0002830-11
	Janaina Muniz B Souza
	7.000,00
	5.300,00
	76
			5.300,00
	5.032,81
	13/9/2012

	0002845-06
	Fabrício Luiz Correa 
	10.500,00
	9.450,00
	90
	9.450,00
			11.108,46
	2/10/2012

	0002868-94 
	Maria Lucia P. Diamantina 
	17.500,00
	14.850,00
	85
	4.950,00
	9.900,00
		18.617,14
	12/12/2013

	0002906-54 
	Da1ane do Amaral Mendes
	12.300,00
	11.070,00
	90
		11.070,00
		12.953,09
	16/3/2013

	0003019-58 
	Renato Mendes Zago *
	5.000,00
						5.207,00
	28/1/2013

	0003051-98 
	Vilmar Souza Bardin *
	12.200,00
						11.234,82
	20/2/2013

	Soma
		109.500,00
	81.170,00
	74
	54.900,00
	20.970,00
	5.300,00
	108.598,14
	
* Fraude no Sistema de Mensuração de Risco do Crédito da Caixa (SIRIC) 
	9. Fica evidenciada, na tabela anterior, a transferência indevida de valores da conta corrente da empresa de material de construção para a conta corrente do arrolado, tanto na Caixa quanto no ltaú, sendo que a quantia de R$ 5.300,00 foi transferida para a conta poupança da Sra. Solange Maria Muniz, mãe do arrolado, (peça 1, p. 8-98) . Tais evidências confirmam a fraude nestas operações de concessão de crédito.
	10. Nas duas últimas operações da referida tabela, a fraude ocorreu por meio da manipulação no Sistema de Mensuração de Crédito da Caixa (SIRIC) , com a inserção de renda dos tomadores sem a devida comprovação (peça 1, p. 99-131) . 
	11. No depoimento do arrolado, o Sr. Bruno Muniz Alves declara que todos os recursos transferidos da conta da empresa Zeneide Nunes Belmiro & Cia Ltda. para sua conta corrente destinavam-se ao pagamento de veículos revendidos ao empresário Otávio Belmiro Neto, representante comercial daquela empresa de construção (peça 2, p. 33 e 34) . 
	12. Verifica-se que, na modalidade Crédito Auto Caixa, destinada ao financiamento de automóveis, o próprio Sr. Bruno Muniz Alves figurava como vendedor dos veículos financiados e beneficiário dos recursos financeiros contratados. Das operações originalmente contratadas, restaram 3 lançadas em prejuízo, dispostas na tabela a seguir:
Crédito Auto Caixa (peça 2, p. 123 - item 2.5) 
	Cliente
	Contrato 
	Data
	Valor Contratado
	Valor Lançado em Prejuízo
	Data do Lançamento

	Ronaldo de Souza Pires 
	0XXX.149.305-XX 
	20/8/2012
	54.000,00
	51.066,21
	11/3/2013

	Maria das Dores F. Ventura 
	0XXX.149.316-XX
	28/7/2012
	33.000,00
	22.465,85
	11/4/2013

	Israel Diamantina 
	0XXX.149.390-XX 
	13/12/2012
	18.000,00
	18.925,70
	13/12/2012

	Soma
			105.000,00
	92.457,76
	
	13. Nessas operações, as irregularidades ocorreram por meio da inserção de informações falsas pelo Sr. Bruno Muniz Alves no Sistema de Mensuração de Risco de Crédito da Caixa (SIRIC) , com o propósito de, elevar os valores dos limites de crédito, com o fim de possibilitar a contratação fraudulenta de financiamento de automóveis (peça 1, p. 132-187) , desse modo, confirmando a fraude nestas operações.
	14. A comissão apuradora concluiu (peça 2, p. 52) que o Sr. Bruno Muniz Alves agiu com dolo ao desviar recursos destinados exclusivamente à aquisição de material de construção e burlar o sistema de mensuração de risco de crédito (SIRIC) mediante a inserção de valores de rendimentos inexistentes ou superiores aos apresentados, gerando limites de crédito irregulares e superiores ao risco de crédito que a Caixa desejaria suportar.
	15. A comissão apuradora concluiu, também, que o empregado Márcio Borges, na condição de gerente geral, agiu com culpa ao negligenciar procedimentos de análise e conformidade das operações de crédito, o que contribuiu para a efetivação das operações de crédito irregulares.
	16. Não obstante o gerente Márcio Borges ter sido arrolado pela comissão apuradora, por se tratar de irregularidades em operações de crédito e por esse empregado ter agido com culpa e não por dolo, não foi responsabilizado naquele relatório. Entretanto, nesta TCE, o entendimento quanto à responsabilização do Sr. Márcio Borges foi debatido no exame técnico da instrução de peça 6.
	17. Em 18/9/2013, o processo foi submetido ao Conselho Disciplinar Regional/CT - COR 48/2013 (peça 2, p. 65 e 66) , que decidiu em 1ª instância pela rescisão do contrato de trabalho por justa causa e imputação de responsabilidade civil ao Sr. Bruno Muniz Alves, por infringência de normas internas da Caixa previstos nos subitens 11.2.1.2 - 'valer-se do cargo ou função para tirar proveito pessoal', 11.2.1.11 - 'descumprir leis, regulamentos, normas e atos da Administração', 11.2.1.22 - 'escriturar voluntariamente com inexatidão documentos e outros papéis ou informá-los incorretamente' e 11 .3.1.4 - 'improbidade' do MN RH 053 - Regulamento de Pessoal da CAIXA, e art. 482, alínea 'a' da CLT, por improbidade.
	18. O referido conselho decidiu, também, suspender o contrato de trabalho do empregado Márcio Borges por 5 dias e atribuir a ele a responsabilidade civil subsidiária (peça 2, p. 65) , por enquadramento de sua conduta no subitem 11.2.1.11 - 'descumprir leis, regulamentos, normas e atos da Administração' do MN RH 053 - Regulamento de Pessoal da Caixa.
	19. O Sr. Bruno Muniz Alves teve seu contrato de trabalho rescindido por justa causa com a Caixa, por meio da Portaria 1.117/2013 (peça 2, p. 67) , de 20/9/2013, tendo seu afastamento ocorrido em 11/11/2013, mesmo não tendo comparecido à homologação (peça 2, p. 68-71) . 
	20. Os arrolados apresentaram recursos (peça 2, p. 73-93) , os quais foram julgados pelo Conselho Disciplinar da Matriz - CDM 066/2013-Turma 3 (peça 2, p. 98-99) , em 2ª instância no dia 21/11/2013, que manteve as penalidades anteriores.
	21. Desse modo, concluídas as apurações, sem que tenha havido a reparação do dano causado, foi encaminhada notificação de cobrança, por meio do Ofício 121/2017/SR Sul de Santa Catarina (peça 2, p. 107) , com data de 28/7/2017. Tal documento foi entregue pelos Correios, conforme Aviso de Recebimento datado em 2/8/2017 (peça 2, p. 108) .
	22. Instaurou-se a devida tomada de contas especial (peça 2, p. 121) .
	23. No relatório do Tomador de Contas (peça 2, p. 122-126) , conclui-se pela responsabilidade do Sr. Bruno Muniz Alves, agente dos Correios/Carteiro, no desempenho de suas funções como substituto eventual de gerente de atendimento à Pessoa Física, pela ocorrência do dano ao erário, no valor total original de R$ 201.155,90, oriundo de operações de empréstimos não quitadas na agência.
	24. O Relatório de Auditoria 1.203/2017 da CGU (peça 2, p. 134-136) , também chegou às mesmas conclusões. Após, foram emitidos o Certificado de Auditoria (peça 2, p. 137) , o Parecer do Dirigente (peça 2, p. 138) e o Pronunciamento Ministerial (peça 2, p. 141) . 
	25. Na instrução inicial (peça 6) , analisando-se os documentos dos autos, concluiu-se pela necessidade de realização de citação do Sr. Bruno Muniz Alves e do Sr. Márcio Borges:
	Ocorrência: desvio de recursos da Caixa provenientes de linhas de créditos destinadas exclusivamente à aquisição de material de construção e ao financiamento de automóvel. 
	Débito (peça 2, p. 113 e 125) solidário entre o Sr. Bruno Muniz Alves (CPF XXX.120.139-XX) e o Sr. Márcio Borges (CPF XXX.656.540-XX) :
	VALOR (R$) 
	DATA

	16.229,25
	14/2/2013

	9.878,29
	14/2/2013

	18.436,71
	11/9/2012

	5.032,81
	13/9/2012

	11.108,46
	2/10/2012

	18.617,14
	12/12/2013

	12.953,09
	16/3/2013

	5.207,00
	28/1/2013

	11.234,82
	20/2/2013

	18.925,70 
	13/12/2012

	51.066,21
	11/3/2013 

	22.465,85
	11/4/2013

                                          Valor atualizado até 13/3/2019: R$ 284.737,58
	Responsável 1: Sr. Bruno Muniz Alves (CPF XXX.120.139-XX) , técnico bancário novo, à época, na função de substituto eventual de gerente de atendimento à Pessoa Física.
	Condutas: 
	- burlar o sistema de mensuração de risco de crédito (SIRIC) , mediante inserção de valores de rendimentos inexistentes ou superiores aos apresentados, gerando limites de crédito irregulares e superiores ao risco de crédito suportável pela Caixa;
	- fraudar concessões de operações de crédito contratadas na agência Tubarão/SC nas modalidades Construcard e Financiamento de Veículo.
	Responsável 2: Sr. Márcio Borges (CPF XXX.656.540-XX) , gerente geral.
	Conduta: homologar concessões de operações de crédito, fraudadas por subordinado, contratadas na agência Tubarão/SC nas modalidades Construcard e Financiamento de Veículo, apesar de ter sido alertado das fraudes pela gerente à época.
	26. Em cumprimento ao pronunciamento da unidade (peça 8) , foi efetuada a citação dos responsáveis. 
	27. O Sr. Bruno Muniz Alves foi devidamente citado em 15/4/2019, conforme AR (peça 11) , por meio do Ofício 1266/2019 (peça 9) , ele apresentou suas alegações de defesa à peça 32, por meio de seu advogado devidamente habilitado.
	28. O Sr. Márcio Borges foi devidamente citado em 17/5/2019, conforme AR (peça 12) , por meio do Ofício 1267/2019 (peça 10) , ele apresentou suas alegações de defesa à peça 15, por meio de seu advogado devidamente habilitado.
	29. Informa-se que as providências inerentes às comunicações processuais foram concluídas, conforme despacho (peça 34) .
	Análise dos pressupostos de procedibilidade da IN/TCU 71/2012
	30. Verifica-se que não houve o transcurso de mais de dez anos desde o fato gerador sem que tenha havido a notificação do responsável pela autoridade administrativa federal competente (art. 6º, inciso II, c/c art. 19 da IN/TCU 71/2012, modificada pela IN/TCU 76/2016) , uma vez que os valores cobrados datam de 11/9/2012 a 16/3/2013 (peça 113 e 125) , e o Sr. Bruno Muniz Alves foi notificado sobre as irregularidades pela autoridade administrativa competente, na data de 7/8/2017, conforme AR (peça 2, p. 108) , por meio do Ofício 121/2017/SR Sul de Santa Catarina (peça 2, p. 107) .
	31. Verifica-se que o valor atualizado do débito apurado (sem juros) em 1/1/2017 é superior a R$ 100.000,00, na forma estabelecida conforme os arts. 6º, inciso I, e 19 da IN/TCU 71/2012, modificada pela IN/TCU 76/2016, uma vez que, originalmente, o débito corresponde a R$ 201.155,90 (peça 2, p. 113 e 125) .
	32. A tomada de contas especial está, assim, devidamente constituída e em condição de ser instruída. 
	Exame técnico
	33. Passa-se a seguir a descrever cada argumento apresentado nas alegações de defesa de cada responsável seguida de suas respectivas análises:
	Alegações de Márcio Borges (peça 15) 
	I. Preliminares
	I.1. Exclusão da relação processual - absolvição em sentença penal transitada em julgado (peça 15, p. 2) 
	34. Argumenta que foi absolvido na Ação Penal 5011183-37.215.4.04.7200 da 7ª Vara Federal de Florianópolis - Seção Judiciária de Santa Catarina, na qual fora denunciado pelo Ministério Público Federal, como incurso nas sanções do art. 4º, parágrafo único, da Lei 7.492, no delito de gestão temerária pelas mesmas razões que fundamentam o presente processo. Com isso requer a sua isenção quanto à responsabilidade nestes autos, mesmo que solidária.
	Análise
	35. O responsável informa que, conforme sentença judicial prolatada na ação penal movida contra ele, Ação Penal 5011183-37.215.4.04.7200, tratando dos mesmos fatos aqui analisados, restou transitada em julgado para ele, por força da sentença de 27/10/2007 (peça 31, p. 185-215) , lavrada pela juíza da 7ª Vara Federal de Florianópolis - Seção Judiciária de Santa Catarina, Sra. Micheli Polippo. Argumenta, assim, que o referido trânsito em julgado descaracterizaria a prática de qualquer ilícito.
	36. O Tribunal de Contas da União possui jurisdição e competência próprias estabelecidas pela Constituição Federal e pela sua Lei Orgânica (Lei 8.443/92) . Dessa forma, a existência de ação judicial sobre mesma matéria não obsta o exercício do controle externo, dado o princípio da independência das instâncias cível, penal e administrativa. Somente teria influência no processo em exame a ação penal em que fossem absolvidos os responsáveis pela negativa de autoria ou inocorrência do fato, caso em que as demais esferas devem acatar a decisão adotada no âmbito do juízo penal.
	37. No caso em análise, a causa ensejadora da sentença transitada em julgado em relação ao réu foi a absolvição quanto à autoria do crime previsto no art. 4º, parágrafo único, da Lei 7.492/1986 (gerir fraudulentamente instituição financeira. Se a gestão é temerária) , conforme se observa no item 2.1.3 da análise de mérito da sentença (peça 31 p. 193-194) , quanto à autoria, transcrito o trecho final a seguir:
	' (...) Em seu interrogatório, o réu negou peremptoriamente que tenha, na qualidade de gerente-geral, adotado ou acatado procedimentos contrários às normas internas da Caixa Econômica Federal (evento 157, VÍDEO1) e Maria Valéria Mendez Menegaz (evento 144, VÍDEO2) , ambos bancários que trabalharam na agência do banco em Tubarão/SC juntamente com os réus BRUNO MUNIZ ALVES e MÁRCIO BORGES, corroboraram a versão deste, aduzindo que a conduta do gerente-geral situou-se dentro da normalidade da função.
	Portanto, não sendo admitida a hipótese de gestão temerária culposa e não tendo sido demonstrado o dolo na conduta do réu, conforme aliás manifestou-se o Ministério Público Federal em alegações finais, a absolvição de MÁRCIO BORGES é a medida que se impõe.'
	38. Por fim, no Dispositivo (peça 31, p. 214) , a juíza absolveu o réu:
 	' (...) DISPOSITIVO
	Ante o exposto, jugo PARCIALMENTE PROCEDENTE A DENÚNCIA para:
	a) ABSOLVER MÁRCIO BORGES da acusação da prática do crime previsto no art. 4º, parágrafo único, da Lei 7.492/86, nos termos do art. 386, III, do Código de Processo Penal;'
 	39. Observa-se que nesta TCE o Sr. Márcio Borges foi incluído como responsável em virtude da seguinte conduta, conforme citação:
	Conduta: homologar concessões de operações de crédito, fraudadas por subordinado, contratadas na Agência Tubarão/SC nas modalidades Construcard e Financiamento de Veículo, apesar de ter sido alertado das fraudes pela gerente à época.
	40. Portanto, constata-se que o responsável foi absolvido na referida ação penal pelos mesmos fatos tratados nesta TCE.
	41. Diante da absolvição do responsável, como o reconhecimento, no processo penal, da negativa da autoria afasta sua responsabilidade, modifica-se a competência do TCU para apreciar, de forma independente, as irregularidades aqui apontadas.
	42. Esse entendimento é pacifico no TCU, sendo exemplos os Acórdão 2067/2015-TCU-Plenário, rel. BRUNO DANTAS; 2.613/2015-TCU-Plenário, rel. BENJAMIN ZYMLER; 2.437/2015-TCU-Plenário, rel. ANA ARRAES; 541/2015-Plenário, rel. RAIMUNDO CARREIRO; 1.529/2015-TCU-1ª Câmara, rel. WEDER DE OLIVEIRA, entre outros.
	43. Assim, ante a negativa de autoria constatada no processo penal mencionado, tratando dos mesmos fatos aqui analisados, cabe razão ao responsável, devendo suas alegações de defesa serem acatadas.
	Alegações de Bruno Muniz Alves (peça 32) 
	I. Preliminares
	I.1. Exclusão da relação processual - absolvição em sentença penal transitada em julgado (peça 15, p. 2) 
	44. Considerando que a defesa apresentada por um dos responsáveis, pode beneficiar o outro, ante a solidariedade no débito imputado na citação. Embora a defesa do Sr. Bruno Muniz Alves não tenha apresentado argumento quanto a essa preliminar, diante da análise das alegações de defesa apresentada no tópico anterior, cuja sentença penal absolveu também o Sr. Bruno Muniz Alves, no que se refere à acusação de obtenção, mediante fraude, de financiamento em instituição financeira, torna-se premente a análise quanto às implicações nesta TCE decorrentes daquela sentença.
	Análise
	45. No caso em análise, a causa ensejadora da sentença transitada em julgado em relação ao réu foi a absolvição quanto à materialidade do crime previsto no art. 19, caput, da Lei 7.492/1986 (obter, mediante fraude, financiamento em instituição financeira) , conforme se observa no item 2.2.1 da análise de mérito da Sentença (peça 31 p. 199-200) , quanto à materialidade, transcrito o trecho final a seguir:
	' (...) O signatário do contrato não foi ouvido a fim de eventualmente confirmar a falsidade dos rendimentos declarados. Desse modo, não ficou confirmada a suposta fraude na obtenção do financiamento nem, portanto, a materialidade do criem.
		Tampouco foi comprovada, tendo em vista a ausência de provas, a materialidade dos demais crimes de obtenção de financiamento mediante fraude, conforme anteriormente analisado. Ressalto, contudo, que em relação ao contrato titularizado por Maria de Fátima Abel Marçal a não comprovação da materializada não se dá por absoluta ausência de provas, mas sim por insuficiência dos elementos obtidos.
		De qualquer forma, não havendo comprovação da materialidade do crime de obtenção de financiamento mediante fraude, a absolvição de BRUNO MUNIZ ALVEZ por esse delito é a medida que se impõe.'
	46. Por fim, no dispositivo (peça 31, p. 214) , a auíza absolveu o réu quanto ao crime tipificado no art. 19, caput, da Lei 7.492/1996:
 	' (...) DISPOSITIVO
	Ante o exposto, julgo PARCIALMENTE PROCEDENTE A DENÚNCIA para:
 	(...) b) ABSOLVER BRUNO MUNIZ ALVES da acusação da prática do crime previsto no art. 19, caput, da Lei 7.492/86, nos termos do art. 386, III, do Código de Processo Penal;
	c) CONDENAR BRUNO MUNIZ ALVES como incurso nas sanções previstas no art. 20 da Lei 7.492/86, por seis vezes, na forma do art. 71, caput, do Código Penal, à pena privativa de liberdade de 3 (três) anos, 4 (quatro) meses e 15 (quinze) dias de reclusão, em regime inicial aberto, e ao pagamento de 126 (cento e vinte e seis) dias-multa, no valor unitário de 1/30 (um trinta avos) do salário mínimo vigente em 22 de novembro de 2012;'
 	47. Todavia, o Sr. Bruno Muniz Alves foi condenado pelo crime tipificado no art. 20 da Lei. 7.492/1986 (aplicar, em finalidade diversa da prevista em lei ou contrato, recursos provenientes de financiamento concedido por instituição financeira oficial ou por instituição credenciada para repassá-lo) , conforme fundamentos da sentença.
	48. Tanto pela materialidade (peça 31, p. 204) , constatada nos fundamentos da sentença item 2.3.1. Materialidade:
 	' (...) Os elementos probatórios acima indicados revelam que, embora os referidos clientes da Caixa Econômica Federal tenham procurado financiamento de veículo junto à instituição financeira, acabaram sendo induzidos a contratar financiamento Construcard, voltado exclusivamente par a aquisição de materiais de construção. Entretanto, não obstante a contratação de financiamento Construcard, acabaram adquirindo, por meio do financiamento, os automóveis pretendidos, o que demonstra que os recursos respectivos foram desviados da finalidade original e utilizados para a aquisição dos veículos.
	Assim, verifico devidamente comprovada a materialidade do crime de desvio de finalidade e financiamento, previsto no art. 20 da Lei 7.492//86, com relação aos seis contratos analisados.'
	49. Quanto pela autoria (peça 31, p.206) , constatada nos fundamentos da sentença item 2.3.2. Autoria:
	' (...) Constato, outrossim, que o acusado praticou os crimes de desvio de finalidade de recursos obtidos em financiamento de forma continuada, nos termos do art. 71, caput, do Código Penal, tendo em vista que as condutas respectivas caracterizam crime da mesma espécie e foram praticadas em condições de tempo, lugar e maneira de execução semelhantes.
 	Confirmada, portanto, autoria do réu BRUNO MUNIZ ALVES em relação ao crime de desvio de finalidade de recursos obtidos em financiamento, praticado de forma continuada.'
 	50. A irregularidade tratada nesta TCE, refere-se à seguinte ocorrência:
	- sesvio de recursos da Caixa provenientes de linhas de créditos destinadas exclusivamente à aquisição de material de construção e ao financiamento de automóvel.
	51. Observa-se, também, que o Sr. Bruno Muniz Alves foi incluído como responsável, nesta TCE, em virtude das seguintes condutas, conforme citação:
	- burlar o sistema de mensuração de risco de crédito (SIRIC) , mediante inserção de valores de rendimentos inexistentes ou superiores aos apresentados, gerando limites de crédito irregulares e superiores ao risco de crédito suportável pela Caixa;
	- fraudar concessões de operações de crédito contratadas na agência Tubarão/SC nas modalidades Construcard e Financiamento de Veículo.
	Isenção quanto à primeira conduta contida na citação
	52. Desse modo, verifica-se que, na referida ação penal, não foi comprovada a materialidade do crime, que envolve as ações empreendidas pelo responsável referente à primeira conduta, ou seja, não ficou comprovado que os financiamentos concedidos foram efetuados de forma irregular, quanto à sua formalidade na aprovação dos créditos. 
	53. Portanto, a sua conduta quanto à possível burla ao sistema de mensuração de risco de crédito (SIRIC) , mediante inserção de valores de rendimentos inexistentes ou superiores aos apresentados, gerando limites de crédito irregulares e superiores ao risco de crédito suportável pela CAIXA, restou descaracterizada, ante a inexistência dos fatos conferida pela sentença penal exarada nos autos do processo penal.
	54. Desse modo, diante das duas condutas cometidas pelo Sr. Bruno Muniz Alves, o benefício da defesa apresentada pelo Sr. Márcio Muniz alcança parcialmente o primeiro responsável, para elidir parte do débito a ele imputado, decorrente da aludida burla no Sistema de Mensuração de Risco do Crédito da Caixa (SIRIC) , conforme constatação discutida nos itens de 8 a 13 desta instrução.
	55. Assim, ante a não comprovação de burla no Siric, em virtude da inexistência dos fatos conferida pela sentença penal exarada nos autos do processo penal contra o Sr. Bruno Muniz Alves, devem ser elididos os seguintes débitos, referentes às operações de Construcard (item 8 - desta instrução) e de Crédito Auto Caixa (item 12 - desta instrução) , em função da não comprovação de fraude na sua concessão e da não comprovação de desvio de finalidade na sua aplicação.
 	       Operações de Construcard (peça 2, p. 123 - item 2.4) 
	Contrato 0425 160
	Nome
	Valor Contratado
	Prejuízo
	Data de Lançamento

	0003019-58 
	Renato Mendes Zago *
	5.000,00
	5.207,00
	28/1/2013

	0003051-98 
	Vilmar Souza Bardin *
	12.200,00
	11.234,82
	20/2/2013

       * Fraude no Sistema de Mensuração de Risco do Crédito da Caixa (SIRIC) 
Crédito Auto Caixa (peça 2, p. 123 - item 2.5) 
	Cliente
	Contrato 
	Prejuízo
	Data do Lançamento

	Ronaldo de Souza Pires 
	0XXX.149.305-XX 
	51.066,21
	11/3/2013

	Maria das Dores F. Ventura 
	0XXX.149.316-XX
	22.465,85
	11/4/2013

	Israel Diamantina 
	0XXX.149.390-XX 
	18.925,70
	13/12/2012

	Comprometimento quanto à segunda conduta contida na citação
	56. Todavia, na sentença penal exarada, permanece a materialidade e a autoria do crime tipificado no art. 20 da lei 7.942/1986 (aplicar, em finalidade diversa da prevista em lei ou contrato, recursos provenientes de financiamento concedido por instituição financeira oficial ou por instituição credenciada para repassá-lo) . 
	57. Desse modo, o réu foi condenado por desvio de finalidade quanto ao destino dos recursos obtidos por meio de alguns dos empréstimos concedidos, ao utilizar-se de recursos do Construcard, para fins diversos do contratado. Esses recursos deveriam ter sido utilizados na compra de material de construção, mas foram utilizados para a compra de carros.
	58. Por isso, não se elidem as ações envolvendo a segunda conduta avaliada nesta TCE, que redundaram na irregularidade levada em consideração para efeito da citação efetuada pelo TCU, com relação às demais operações de crédito relativas ao Construcard.
	59. Uma vez que a fraude ocorrida consistiu na transferência indevida de valores da conta corrente da empresa de material de construção para a conta corrente do arrolado, tanto na Caixa quanto no ltaú, além da transferência de valor para a conta poupança da Sra. Solange Maria Muniz, mãe do arrolado, referente a valores contratados pelo Construcard e que resultaram em inadimplência, com prejuízo à Caixa.
	60. Assim, permanecem os seguintes débitos:
	Operações de Construcard Transferidas Indevidamente (peça 2, p. 123 - item 2.4) 
	Contrato 0425 160
	Nome
	Valor Contratado
	Valor Transferido
	%
	CC Bruno Caixa
	CC Bruno Itaú
	Poupança Mãe Bruno
	Prejuízo
	Data de Lançamento

	0002665-16
	Zeneli Dorli Darcy 
	10.000,00
	9 000,00
	90
	9.000,00
			9.878,29
	14/2/2013

	0002664-35
	Roberto Darci 
	16.500,00
	14.850,00
	90 
	14.850,00 
			16.229,25
	14/2/2013

	0002823-92 
	Rodrigo de Souza Freitas
	18.500,00
	16.650,00
	90
	16.500,00
			18.436,71
	11/9/2012

	0002830-11
	Janaina Muniz B Souza
	7.000,00
	5.300,00
	76
			5.300,00
	5.032,81
	13/9/2012

	0002845-06
	Fabrício Luiz Correa 
	10.500,00
	9.450,00
	90
	9.450,00
			11.108,46
	2/10/2012

	0002868-94 
	Maria Lucia P. Diamantina 
	17.500,00
	14.850,00
	85
	4.950,00
	9.900,00
		18.617,14
	12/12/2013

	0002906-54 
	Da1ane do Amaral Mendes
	12.300,00
	11.070,00
	90
		11.070,00
		12.953,09
	16/3/2013

	I.1. Inexistência de dolo na sua conduta (peça 32, p. 4) 
	61. Argumenta que não teve intenção de burlar qualquer norma da Caixa ou qualquer outra norma legal. Acreditava que todas as concessões de crédito que realizava estariam de acordo com os procedimentos bancários. Reforça sua tese afirmando que, após assinatura da documentação, por ele arranjada, pelo gerente da agência, o trâmite seguinte era a submissão à auditoria no Setor de Conformidade da Caixa. Com isso busca sua isenção quanto à possível fraude.
	Análise
	62. Quanto à irregularidade analisada nesta TCE: desvio de recursos da Caixa provenientes de linhas de créditos destinadas exclusivamente à aquisição de material de construção e ao financiamento de automóvel.
	63. Conforme já analisado, a sua conduta quanto à possível burla ao sistema de mensuração de risco de crédito (Siric) , mediante inserção de valores de rendimentos inexistentes ou superiores aos apresentados, gerando limites de crédito irregulares e superiores ao risco de crédito suportável pela Caixa, já foi descaracterizada, diante do reconhecimento da inexistência dos fatos conferida pela sentença penal exarada nos autos do processo penal, conforme analisado na preliminar anterior. 
	64. Todavia, quanto à segunda conduta: fraudar concessões de operações de crédito contratadas na agência Tubarão/SC nas modalidades Construcard e Financiamento de Veículo, deve ser observado que, nos julgamentos proferidos por essa Egrégia Corte de Contas, a comprovação de dolo não é imprescindível.
	65. Ao contrário do sustentado pela defesa, para a imputação em débito, não é necessária a comprovação da má-fé ou desonestidade do agente. Nas hipóteses em que for constatado dano ao erário resultante de omissão no dever de prestar contas, de ato de gestão ilegítimo ou antieconômico, ou desvio de dinheiro público, o Tribunal, ao julgar irregulares as contas, fixará a responsabilidade do agente que praticou o ato irregular (art. 16, § 2º, alínea 'a', da Lei 8.443/1192) . Não é necessária, assim, a conduta dolosa, bastando apenas a modalidade culposa.
	66. O TCU investiga a responsabilidade subjetiva dos agentes públicos ou particulares que se relacionam com o poder público, que vem a ser aquela resultante de dano decorrente de ato em que está presente pelo menos um dos elementos da culpa lato sensu (dolo ou culpa stricto sensu) . A culpa estrita senso (mera culpa) advém da violação de um dever jurídico por negligência, imperícia ou imprudência. A esta são atribuídas várias espécies, a exemplo da 'culpa contra legalidade'.
	67. Todavia, no presente caso, as evidências contidas nos autos apontam para o dolo, uma vez que em cada operação lançada como prejuízo à Caixa, referente aos créditos das operações de Construcard fraudadas, houve contrapartida de depósito de valores expressivos nas contas correntes pertencentes ao Sr. Bruno Muniz Alves ou sua mãe, conforme tabela contida no item 8 desta instrução.
	68. Assim, ante a comprovação de dolo, seus argumentos devem ser rejeitados.
	II. Mérito
	II.1. Do alegado prejuízo (peça 32, p. 4-5) e do abatimento dos valores pagos (peça 32, p.5-6) 
	69. Alega que não existe nenhuma comprovação de que houve prejuízo à Caixa, referente aos empréstimos concedidos pelo responsável. Afirma que os empréstimos concedidos já foram pagos ou estão sendo honrados pelos beneficiários. Reforça sua tese afirmando que não foi apresentado nenhum relatório de inadimplência dos referidos empréstimos. Solicita o abatimento dos valores efetivamente pagos relativos aos contratos de operação de crédito, dos quais foi citado.
	Análise
	70. Em contraponto ao argumento apresentado pelo responsável, tem-se a tabela inserida no item 8 desta instrução contendo os prejuízos suportados pela Caixa e que serviram de base para o lançamento dos débitos aqui buscados, conforme Relatório do Tomador de Contas (peça 2, p. 123 - item 2.4 e p. 125 - item 6.1) .
	71. Assim, ante a comprovação do prejuízo à Caixa, decorrentes de contratos não honrados provenientes de financiamento pelo Construcard, porém, com desvio de recursos, não há como acatar os argumentos apresentados pela defesa.
	II.2. Incidência de juros somente a partir da citação (peça 32, p. 7) .
	72. Argumenta que a incidência de juros para efeitos de cobrança dos débitos, somente deve ocorrer a partida da citação do responsável, nos termos do Código Civil, e devendo, ainda, ser observado o critério da época própria (§ 1º, do art. 459, da CLT) , para incidência de correção monetária, respeitando-se o momento em que cada parcela se torna exigível, sendo, portanto, aplicados os índices relativos aos meses subsequentes aos vencidos.
	Análise
	73. Com relação à incidência de juros, observa-se que o TCU adota, em seus julgados, legislação específica (Lei 8.443/1992) , onde os débitos são atualizados monetariamente a partir das respectivas datas até o efetivo recolhimento, abatendo-se a quantia eventualmente ressarcida, ressaltando-se que, caso venha a ser condenado, o valor do débito será acrescido de juros de mora, conforme previsto no art. 19 da Lei 8.443/92.
	74. Há que se observar que reconhecida pelo Tribunal a boa-fé do responsável, a liquidação tempestiva do débito atualizado monetariamente sanará o processo, se não houver sido observada outra irregularidade nas contas, conforme § 2º do art. 12 da mesma lei.
	75. Assim, ante a legalidade da inclusão de correção monetária e juros moratórios no débito a ser cobrado, os argumentos da defesa não devem ser acatados.
	Análise conclusiva
	76. As alegações de defesa apresentadas, assim, elidem parte das irregularidades apontadas, o bastante para diminuir o valor do débito, elidindo-se os débitos constantes no item 52 desta instrução.
	77. Vale ressaltar que a pretensão punitiva do TCU, conforme Acórdão 1441/2016-TCU-Plenário, que uniformizou a jurisprudência acerca dessa questão, subordina-se ao prazo geral de prescrição indicado no art. 205 do Código Civil, que é de 10 anos, contado da data de ocorrência da irregularidade sancionada, nos termos do art. 189 do Código Civil, sendo este prazo interrompido pelo ato que ordenar a citação, a audiência ou a oitiva do responsável. No caso em exame, não ocorreu a prescrição, uma vez que os débitos ocorreram no ano de 2013 e o ato que ordenou a citação ocorreu em 21/3/2019.
	78. Não havendo nos autos elementos que possam atestar a boa-fé da responsável, devem ser acatadas parcialmente as alegações de defesa do Sr. Bruno Muniz Alves, devendo as contas serem julgadas irregulares, condenando-o ao débito apurado (item 60) e aplicando-lhe a multa prevista no art. 57 da Lei 8.443/1992.
	Conclusão
	79.  Em face da análise promovida, foi possível sanear parte das irregularidades atribuída ao responsável, elidindo-se parte do débito a ele imputado. Ademais, inexistem nos autos elementos que demonstrem a boa-fé do responsável ou a ocorrência de outros excludentes de culpabilidade. Desse modo, suas contas devem, desde logo, ser julgadas irregulares, nos termos do art. 202, § 6º, do Regimento Interno do TCU, procedendo-se à condenação em débito do Sr. Bruno Muniz Alves, e a aplicação da multa prevista no art. 57 da Lei 8.443/1992.
	Informações adicionais
	80. Em virtude de o Sr. Bruno Muniz Alves já ter sido denunciado pelo Ministério Público Federal e condenado na Justiça Federal, pelos mesmos fatos aqui tratados, deixa-se de enviar cópia do Acórdão a ser prolatado, bem como do Relatório e do Voto que o fundamentarem ao Procuradoria da República no Estado de Santa Catarina, nos termos do § 3º do art. 16 da Lei 8.443/1992 c/c o § 7º do art. 209 do Regimento Interno do TCU, para adoção das medidas cabíveis.
	Proposta de encaminhamento
	81. Diante do exposto, submetem-se os autos à consideração superior, propondo:
	a) acatar as alegações de defesa do Sr. Márcio Borges;
	b) acatar parcialmente as alegações de defesa do Sr. Bruno Muniz Alves;
	c) julgar regulares, nos termos do arts. 1º, inciso I, e 16, inciso I, e 23, inciso I, da Lei 8.443/1992, c/c os arts. 1º, inciso I, 207 e 214, inciso I, do Regimento Interno/TCU, as contas do Sr. Bruno Muniz Alves [sic: Márcio Borges], dando-lhe quitação plena;
	d) julgar irregulares, nos termos dos arts. 1º, inciso I, 16, inciso III, alínea 'd', § 2º, da Lei 8.443/92 c/c os arts. 19 e 23, inciso III, da mesma Lei, e com arts. 1º, inciso I, 209, inciso  IV, 210 e 214, inciso III, do Regimento Interno/TCU, as contas do Sr. Bruno Muniz Alves, condenando-o ao pagamento da quantia a seguir especificada, com a fixação do prazo de quinze dias, a contar da notificação, para comprovar, perante o Tribunal (art. 214, inciso III, alínea 'a', do Regimento Interno) , o recolhimento da dívida ao cofre da Caixa Econômica Federal, atualizada monetariamente e acrescida dos juros de mora, calculados a partir da data discriminada, até a data do recolhimento, na forma prevista na legislação em vigor;
	Débito:
	VALOR (R$) 
	DATA

	16.229,25
	14/2/2013

	9.878,29
	14/2/2013

	18.436,71
	11/9/2012

	5.032,81
	13/9/2012

	11.108,46
	2/10/2012

	18.617,14
	12/12/2013

	12.953,09
	16/3/2013

                     Valor atualizado com juros até 28/11/2019: R$ 133.355,06 (peça 35) 
	e) aplicar ao Sr. Bruno Muniz Alves a multa prevista no art. 57 da Lei 8.443/1992 c/c o art. 267 do Regimento Interno do TCU; fixando-lhe o prazo de quinze dias, a contar das notificações, para que comprove, perante o Tribunal (art. 214, inciso III, alínea 'a', do Regimento Interno) , o recolhimento da dívida ao cofre do Tesouro Nacional, acrescida dos encargos legais devidos a contar da data do acórdão a ser proferido, caso não venha a ser paga dentro do prazo ora estipulado;
	f) autorizar, desde logo, a cobrança judicial das dívidas, caso não atendidas a notificação, na forma do disposto no art. 28, inciso II, da Lei 8.443/1992;
	g) autorizar também, desde logo, se requerido, com fundamento no art. 28, inciso I, da Lei 8.443, de 1992 c/c o art. 217, §§ 1º e 2º do Regimento Interno, o parcelamento da dívida em até 36 parcelas, incidindo sobre cada parcela, corrigida monetariamente, os correspondentes acréscimos legais, fixando-lhe o prazo de quinze dias, a contar do recebimento da notificação, para comprovar perante o Tribunal o recolhimento da primeira parcela, e de trinta dias, a contar da parcela anterior, para comprovar os recolhimentos das demais parcelas, devendo incidir sobre cada valor mensal, atualizado monetariamente, os juros de mora devidos, no caso do débito, na forma prevista na legislação em vigor, alertando o responsável de que a falta de comprovação do recolhimento de qualquer parcela importará o vencimento antecipado do saldo devedor, nos termos do § 2º do art. 217 do Regimento Interno deste Tribunal;
	h) enviar cópia do Acórdão que vier a ser proferido à Caixa Econômica Federal e ao Sr. Bruno Muniz Alves, para ciência, informando que a presente deliberação, acompanhada do Relatório e do Voto que a fundamenta, está disponível para a consulta no endereço www.tcu.gov.br/acordaos, além de esclarecer que, caso requerido, o TCU poderá fornecer sem custos as correspondentes cópias, de forma impressa."
3.	Enfim, por intermédio do Exmo. Sr. Procurador Sergio Ricardo Costa Caribé, o MPTCU manifestou a sua parcial concordância em relação à referida proposta da unidade técnica, tendo, para tanto, consignado o seu parecer à Peça 39 nos seguintes termos: 
	" (...) 5. Manifesto-me parcialmente de acordo com as razões que nortearam a proposta da unidade técnica, consoante considerações que passo a tecer.
	6. A irregularidade que ensejou a citação dos Srs. Bruno Muniz Alves e Márcio Borges foi a mesma para ambos os responsáveis, qual seja o 'desvio de recursos da Caixa provenientes de linhas de créditos destinadas exclusivamente à aquisição de material de construção e ao financiamento de automóvel' (peças 9 e 10) .
	7. Quanto à indicação das condutas, a citação do Sr. Márcio Borges foi promovida em razão de ter ele, na condição de gerente-geral da agência Tubarão - SC, homologado 'concessões de operações de crédito, fraudadas por subordinado, contratadas [...] nas modalidades Construcard e Financiamento de Veículo, apesar de ter sido alertado das fraudes pela gerente à época' (peça 10, p. 1, grifamos) .
	8. O suposto alerta indicado na conduta acima transcrita constou do depoimento prestado pela Sra. Glória Teresinha de Carvalho (gerente de Atendimento à Pessoa Física da Caixa) no âmbito do já citado Processo Administrativo SC.0425.2013.A.000098, por meio do qual a testemunha informou que teria alertado o Sr. Márcio acerca das irregularidades praticadas na concessão de empréstimos, na ocasião em que o Sr. Bruno a substituiu na gerência.
	9. Ocorre que o Sr. Márcio Borges foi absolvido na Ação Penal 5011183-37.215.4.04.7200 - movida pelo Ministério Público Federal contra ele e contra o Sr. Bruno Muniz Alves - a qual tratou dos mesmos fatos analisados nesta TCE. Com efeito, na sentença prolatada na aludida ação penal, registrou-se que, no depoimento prestado em juízo, a Sra. Glória Teresinha de Carvalho reformulou suas declarações e afirmou que 'a conversa com o Gerente-Geral Márcio Borges não envolvia desconfiança relacionada à ilicitude desses contratos' (peça 31, p. 193) . Como não foi comprovado o dolo na conduta do responsável, sua absolvição ocorreu em razão de o crime a ele imputado (gestão temerária) não admitir a modalidade culposa. 
	10. Consoante preceitua a jurisprudência desta Corte de Contas, 'o ofício citatório deve apresentar os fatos e as condutas em relação aos quais os responsáveis devem se defender, com vistas a atender a sua função de chamar o responsável e fornecer-lhe os elementos para o exercício da ampla defesa' (Acórdão 3454/2015-TCU-Primeira Câmara, relator Ministro Walton Alencar Rodrigues, grifamos) . Tem-se, portanto, que a suposta ciência do Sr. Marcio Borges em relação à ilegalidade das concessões de crédito que homologou restou descaracterizada no âmbito da ação penal, motivo pelo qual, em consonância com a unidade instrutiva, considero inadequado proceder à sua condenação nesta TCE, na medida em que a conduta a ele atribuída registrou expressamente essa peculiaridade. 
	11. Poder-se-ia, no entanto, propor a renovação da citação do responsável fundamentada somente na conduta omissiva/desidiosa de ter homologado as concessões de operações crédito sem adotar os devidos cuidados e sem proceder às necessárias avaliações quanto aos dados dos proponentes. Contudo, tendo em vista o adiantado estágio em que se encontra este processo, bem como o tempo transcorrido desde a ocorrência das irregularidades (2012 e 2013) , considero inoportuna a proposição de tal medida, a qual poderia, inclusive, impor óbice à atuação sancionatória por parte do Tribunal.
	12. Quanto ao Sr. Bruno Muniz Alves, de acordo com o ofício citatório constante da peça 9, foram as seguintes as condutas irregulares a ele atribuídas:
	a) burlar o Sistema de Mensuração de Risco de Crédito (Siric) , por meio da inserção de valores de rendimentos inexistentes ou superiores aos apresentados, com o intuito de gerar limites de crédito irregulares e superiores ao risco de crédito que o banco estava disposto a suportar; e
	b) fraudar concessões de operações de crédito contratadas na agência Tubarão - SC nas modalidades Construcard e Financiamento de Veículo.
	13. Conquanto o Sr. Bruno Muniz Alves nada tenha mencionado a respeito, tendo em vista que também houve absolvição de parte dos crimes a ele imputados na mesma sentença judicial que inocentou o Sr. Márcio Borges na Ação Penal 5011183-37.215.4.04.7200, bem como que a defesa apresentada por um dos responsáveis pode ser aproveitada em favor dos demais, a Secex-TCE ponderou que seria necessário proceder à análise de eventuais implicações da prolação daquela sentença no caso vertente.
	14. Reputo ser questionável a possibilidade de se proceder ao aproveitamento aventado, pois a existência de sentença absolutória prolatada na ação penal invocada pelo Sr. Márcio Borges em sua defesa diz respeito a aspecto subjetivo, concernente à sua absolvição no âmbito daquele processo. Dessa forma, de início, não estaria configurada a condição estabelecida pelo art. 161 do Regimento Interno do TCU (RITCU) , o qual preceitua que o aproveitamento de elementos de defesa de determinado responsável em favor de outros dar-se-á somente em relação às circunstâncias objetivas. Nada obstante, em homenagem ao princípio da verdade material que norteia a atuação desta Corte de Contas, passo a discorrer, brevemente, acerca dos argumentos apresentados pela Secex-TCE.
	15. Avaliou a unidade técnica que, em razão de sua absolvição em relação a um dos crimes que lhe foi atribuído naquela ação penal, a conduta referente à burla ao sistema de mensuração de risco da Caixa, por meio da inserção de dados adulterados, imputada ao Sr. Bruno Muniz Alves nesta TCE (alínea 'a' do parágrafo 12 deste parecer) teria sido descaracterizada (peça 36, p. 8) . Ocorre que, consoante o enunciado do Acórdão 1648/2016-TCU-Segunda Câmara, da relatoria de Vossa Excelência, 'a absolvição penal afasta a responsabilidade administrativa do gestor perante o TCU apenas quando declarar a inexistência do fato ou da autoria imputada. [...]' (grifamos) .
	16. A sentença judicial referenciada pela unidade técnica deixou assente que a absolvição do Sr. Bruno não se deu em razão de nenhuma das circunstâncias enumeradas no acórdão supracitado, mas sim por insuficiência de provas. Nesse sentido, ao analisar cada contrato de financiamento objeto daquele processo penal, registrou a magistrada responsável pelo caso que não havia 'elementos aptos a comprovar a materialidade do delito de obtenção de financiamento mediante fraude'. Em outra passagem, a juíza consignou que, 'tendo em vista a ausência de provas, a materialidade dos demais crimes de financiamento mediante fraude' também não foi comprovada (peça 31, p. 199) . 
	17. O Tribunal tem solidificado o entendimento de que a absolvição de responsável na esfera penal por ausência de provas não interfere necessariamente na instância administrativa, conforme enunciados abaixo transcritos, extraídos da jurisprudência selecionada:
	'A absolvição na esfera penal motivada pela falta ou insuficiência de provas não impede a responsabilização do gestor no âmbito do TCU, pois a sentença absolutória somente tem repercussão na instância administrativa quando declara a inexistência do fato ou que o responsável não concorreu para a infração penal.' (Acórdão 2850/2019-TCU-Primeira Câmara, relator Ministro Vital do Rêgo) .
	'A absolvição do responsável na esfera penal por ausência de provas não repercute necessariamente na esfera administrativa, uma vez que a inexistência dos pressupostos para configuração do tipo penal não implica a não configuração do tipo administrativo. A conduta residual pode ser suficiente para a responsabilização do agente perante o TCU.' (Acórdão 1715/2015-TCU-Plenário, relator Ministro Benjamin Zymler) .
	18. No caso em análise, a despeito da absolvição do Sr. Bruno Muniz Alves, na esfera judicial, em relação ao crime de obtenção de financiamento mediante fraude, a comissão apuradora que atuou do Processo Administrativo SC.0425.2013.A.000098 constatou que as rendas dos proponentes eram lançadas a maior no sistema, 'com o objetivo de ampliar o limite de crédito aprovado', fato que foi admitido pelo próprio responsável em seu depoimento. Foram verificados, ainda, lançamentos de rendimentos não comprovados, de valor expressivo e incompatíveis com as atividades informadas. Embora tenha sido criticada pelo Siric, toda essa movimentação foi ratificada pelo Sr. Bruno (peça 2, p. 47) .
	19. Acerca dos fatos acima relatados, a comissão apuradora apresentou consistentes evidências da concretude das condutas irregulares praticadas pelo responsável com o intuito de burlar as normas e sistemas do banco e, com isso, obter vantagens indevidas para si e para seus familiares. Foi constatada a inserção de renda não comprovada pelos proponentes dos empréstimos, bem como a inexistência de empresas que, supostamente, teriam emitido os contracheques utilizados para a comprovação de renda, conforme elementos juntados ao processo na peça 1, p. 99 a 187. 
	20. Em face dessas considerações, tendo as investigações efetuadas pela Caixa reunido os elementos necessários para a correta delimitação de sua responsabilidade, reputo que a absolvição parcial do Sr. Bruno Muniz Alves na Ação Penal 5011183-37.215.4.04.7200 não possui o condão de elidir parcialmente o dano quantificado neste processo, na forma proposta pela unidade técnica, devendo o responsável ser condenado ao ressarcimento da integralidade do débito pelo qual foi citado.
	21. Por fim, chamo atenção para a existência de erro material na proposta de encaminhamento formulada pela Secex-TCE. Na alínea 'c' do parágrafo 81 da instrução de mérito acostada à peça 36, em vez do nome do Sr. Bruno Muniz Alves deve constar o nome do Sr. Marcio Borges, responsável para o qual foi elaborada proposta de julgamento pela regularidade das contas, conforme análise da unidade técnica ratificada neste parecer.
	Diante do exposto, com as vênias de estilo, este membro do Ministério Público de Contas manifesta-se parcialmente de acordo com o encaminhamento alvitrado pela Secex-TCE e propõe:
	a) a substituição do nome do Sr. Bruno Muniz Alves pelo do Sr. Marcio Borges na alínea 'c' do parágrafo 81 da instrução de mérito constante da peça 36; 
	b) a rejeição das alegações de defesa apresentadas pelo Sr. Bruno Muniz Alves; 
	c) o julgamento pela irregularidade de suas contas; e 
	d) a condenação do responsável ao pagamento da quantia inicialmente apurada como débito neste processo, conforme tabela constante da proposta de encaminhamento registrada na instrução preliminar (de citação) elaborada pela unidade técnica (peça 6, p. 7) ."
É o Relatório.

8.1. Rodrigo Zanella Marcon (OAB-SC 24.386), entre outros, representando Bruno Muniz Alves;
8.2. Micheline Lodetti (OAB-SC 9.287), entre outros, representando Márcio Borges.

Procurador Sergio Ricardo Costa Caribé.

TOMADA DE CONTAS ESPECIAL. CAIXA ECONÔMICA FEDERAL. IRREGULARIDADES EM CONCESSÕES FRAUDULENTAS DE OPERAÇÕES DE CRÉDITO. CITAÇÃO. REJEIÇÃO DAS ALEGAÇÕES DE DEFESA. CONTAS IRREGULARES DO ENTÃO GERENTE. MULTA. CONTAS IRREGULARES DO ENTÃO EMPREGADO. DÉBITO. MULTA. SOLICITAÇÃO PARA O ARRESTO DE BENS DO EMPREGADO-RESPONSÁVEL. INABILITAÇÃO TEMPORÁRIA DO EMPREGADO-RESPONSÁVEL PARA O EXERCÍCIO DE FUNÇÃO PÚBLICA NA ADMINISTRAÇÃO FEDERAL. CIÊNCIA.

TOMADA DE CONTAS ESPECIAL (TCE)

Secretaria de Controle Externo de Tomada de Contas Especial (Secex-TCE).

Trata-se de tomada de contas especial instaurada pela Caixa Econômica Federal (Caixa) em desfavor de Bruno Muniz Alves, como então empregado da Caixa, diante do dano ao erário perpetrado a partir de irregularidades em fraudulentas concessões de operações de crédito contratadas junto à correspondente agência em Tubarão - SC, tendo as falhas sido originalmente detectadas no bojo do Processo Administrativo - PAD nº SC.0425.2013.A.000098. 
2.	Como visto, o PAD nº SC.0425.2013.A.000098 responsabilizou o Sr. Bruno Muniz Alves por prejuízos à Caixa, como substituto eventual do gerente de atendimento à pessoa física, aplicando-lhe a penalidade administrativa de demissão por justa causa a partir da apuração da denúncia no sentido de Bruno Muniz Alves ter falsificado os documentos e, assim, facilitado a indevida concessão de financiamentos no âmbito da agência em Tubarão - SC.
3.	Em linhas gerais, no âmbito do Relatório Conclusivo (Peça 2, p. 39-52) , foram apuradas as irregularidades nas indevidas concessões de operações de crédito contratadas sob as modalidades de Construcard e de Financiamento de Veículo, constatando o desvio de finalidade no produto (Construcard) e o indevido repasse de recursos em prol de Bruno Muniz Alves.
4.	Por esse prisma, o Relatório do Tomador de Contas (Peça 2, p. 122-126) assinalou a responsabilidade de Bruno Muniz Alves pelo ressarcimento do dano ao erário sob o valor total original de R$ 201.155,90 inerente a operações de empréstimos não quitadas.
5.	Já no âmbito do TCU, a unidade técnica promoveu a citação solidária de Bruno Muniz Alves e de Márcio Borges, como gerente-geral da referida agência bancária, para apresentarem as suas defesas e restituírem o débito em virtude do desvio de recursos provenientes das linhas de créditos destinadas exclusivamente à aquisição de material de construção e ao financiamento de automóvel, tendo sido indicadas as seguintes falhas:
	(i) irregularidades imputadas a Bruno Muniz Alves:	 
	(a) burlar o sistema de mensuração de risco de crédito (Siric) por meio da inserção de valores de rendimentos inexistentes ou superiores aos apresentados, gerando os limites de crédito irregulares em níveis superiores ao risco de crédito suportável pela Caixa;
	(b) fraudar as concessões de operações de crédito contratadas perante a agência em Tubarão - SC sob as modalidades de Construcard e de Financiamento de Veículo; e
	(ii) irregularidades imputadas a Márcio Borges: 
	(a) homologar as concessões de operações de crédito fraudadas pelo subordinado sob as modalidades de Construcard e de Financiamento de Veículo, apesar de ter sido alertado sobre as fraudes pela então gerente.
6.	O Sr. Bruno Muniz Alves foi devidamente chamado pela citação em 15/4/2019, por meio do AR à Peça 11, tendo apresentado as suas alegações de defesa à Peça 32 por intermédio do seu representante devidamente habilitado, ao passo que o Sr. Márcio Borges foi chamado pela citação em 17/5/2019, por meio do AR à Peça 12, apresentando as suas alegações de defesa à Peça 15 por intermédio do seu advogado devidamente habilitado.
7.	De todo modo, após a análise final do feito, a Secex-TCE propôs a regularidade das contas de Márcio Borges, dando-lhe quitação plena, sem prejuízo da irregularidade das contas de Bruno Muniz Alves para condená-lo ao pagamento do débito pelo valor reduzido ao indicado no ofício de citação, além de lhe aplicar multa prevista no art. 57 da Lei n.º 8.443, de 1992. 
8.	Ao anuir parcialmente, todavia, à referida proposta da unidade técnica, o MPTCU sugeriu a condenação de Bruno Muniz Alves ao pagamento da quantia inicialmente apurada como débito neste processo, em sintonia com o ofício de citação a partir da tabela registrada no parecer preliminar lançado à Peça 6 (p. 7) .
9.	O TCU pode incorporar o parecer da unidade técnica, com o ajuste sugerido pelo MPTCU, a estas razões de decidir, sem prejuízo de aplicar a multa legal em desfavor do gerente-geral diante da sua falta no dever de cuidado, com erro grosseiro, na indevida homologação das malsinadas operações de crédito.
10.	Bem se vê que, como empregado-fraudador, Bruno Muniz Alves não conseguiu afastar as irregularidades a ele imputadas.
11.	Em sua defesa, além de tentar negar a intenção de cometer os ilícitos, suscitando que teria acreditado na regularidade de todas as mencionadas concessões de crédito em face dos procedimentos bancários, o aludido responsável também alegou que não subsistiria a comprovação do prejuízo à Caixa, requerendo, ao final, o julgamento pela improcedência da presente TCE, com a produção de todos os meios de prova, e o abatimento dos valores referentes aos empréstimos já pagos, solicitando, ainda, a divisão dos eventuais prejuízos com o Sr. Márcio Borges e a incidência dos juros somente a partir da citação com a atualização monetária sobre cada parcela vencível.
12.	Ocorre que as alegações de defesa do referido responsável não estariam consentâneas nem mesmo com a apuração no âmbito do aludido procedimento administrativo conduzido pela Caixa, pois lá restou evidenciada a ativa participação do então funcionário na gestão e no controle dos indigitados financiamentos, tendo lhe sido aplicada a penalidade de demissão.
13.	Por esse prisma, o MPTCU assinalou que não teria sido adequada a suscitada análise da unidade técnica sobre os efeitos da parcial absolvição em favor de Bruno Muniz Alves no bojo da Ação Penal 5011183-37.215.4.04.7200, com a suposta redução parcial do débito, até porque a referida sentença judicial teria claramente fundamentado a absolvição do aludido responsável pela mera insuficiência de provas no processo penal, mas a jurisprudência do TCU estaria pacificada no sentido de a absolvição penal por mera ausência de provas não ter força suficiente para interferir na eventual condenação administrativa, devendo prevalecer, nesse caso, o princípio da independência das instâncias.
14.	Não por acaso, o Parquet especial ressaltou, aí, que os trabalhos conduzidos no âmbito do Processo Administrativo n.º SC.0425.2013.A.000098 teriam resultado na efetiva apresentação de concretas evidências sobre a delituosa conduta do aludido responsável com vistas a burlar as normas e os sistemas do Caixa para, assim, obter as indevidas vantagens em proveito próprio ou de seus familiares.  
15.	Ao avaliar, por seu turno, o requerimento do responsável, a unidade técnica observou que os meios de prova aplicáveis e a incidência de juros, com a atualização monetária, já estariam previstos pela Lei Orgânica do Tribunal e pelo Regimento Interno do TCU; devendo ser destacado que o instituto da solidariedade passiva corresponderia a benefício legalmente erigido em favor do ente estatal credor, e não da pessoa privada devedora, podendo o referido devedor principal ajuizar eventualmente a superveniente ação regressiva em desfavor dos demais corresponsáveis, em sintonia com a jurisprudência do TCU. 
16.	Estaria adequada, então, a proposta da unidade técnica e do MPTCU pela irregularidade das contas de Bruno Muniz Alves, nos termos do art. 16, III, "d", da Lei n.º 8.443, de 1992, para condená-lo ao pagamento do débito descrito no ofício citatório, como sugerido, aliás, pelo Parquet especial, além de lhe aplicar a multa legal, sem prejuízo de inabilitá-lo para o exercício de função pública na administração federal, pelo período de 8 (oito) anos, diante da gravidade das irregularidades cometidas pelo responsável, nos termos do art. 60 da Lei n.º 8.443, de 1992.
17.	Por outro ângulo, a despeito de, como gerente, o Sr. Márcio Borges não ter contribuído dolosamente para as suscitadas irregularidades ante a sua absolvição na Ação Penal 5011183-37.215.4.04.7200 pelo suposto crime de gestão temerária, por não criminalizar a conduta culposa, o TCU deve observar que a inadequada homologação das operações promovida pelo aludido gerente-responsável evidenciaria a sua culpa grave pela respectiva falta no dever de cuidado, com o subjacente erro grosseiro, até porque o "esquema fraudulento" poderia ter sido por ele detectado e debelado, ao verificar que, no Crédito Auto Caixa destinado ao financiamento de automóveis, o próprio Sr. Bruno Muniz Alves figurava como vendedor dos veículos financiados e como beneficiário dos recursos financeiros contratados.
 
18.	A despeito, então, de não lhe imputar a responsabilidade pelo dano ao erário, o TCU deve julgar irregulares as contas de Márcio Borges, nos termos do art. 16, III, "b", da Lei n.º 8.443, de 1992, para lhe aplicar a multa a multa prevista no art. 58, II e III, da Lei n.º 8.443, de 1992, diante da grave ofensa à norma legal financeira e da prática de ato ilegítimo omissivo-comissivo pela aludida culpa grave ante a sua falta no dever de cuidado com o suscitado erro grosseiro.
19.	Não subsistiria, enfim, a prescrição da pretensão punitiva do TCU no presente caso concreto, já que, nos termos do Acórdão 1441/2016-TCU-Plenário, não teria ocorrido o transcurso de mais de dez anos entre a ordem para a citação no âmbito do TCU, em 21/3/2019 (Peça 8) , e a subjacente cessação dos aludidos ilícitos continuados, em dezembro de 2013.
20.	Eis que, por meio do referido Acórdão 1.441/2016 proferido pelo Plenário na Sessão Extraordinária de 8/6/2016, o TCU firmou o seu entendimento no sentido de que a prescrição da pretensão punitiva deve seguir a regra geral do prazo decenal, contado a partir do fato, em linha com o art. 205 do Código Civil brasileiro, interrompendo-se a contagem do aludido prazo com a ordem de citação, nos termos do art. 240, caput, da Lei nº 13.105 (Código Processual Civil) , de 2015.
21. 	Sem prejuízo, no entanto, do respeito a esse entendimento do Tribunal, deve ser reiterada a minha ressalva já registrada em vários outros julgados do TCU no sentido de que, na ausência de lei específica, o TCU não deveria aplicar qualquer prazo prescricional sobre a referida pretensão punitiva ou, então, na pior das hipóteses, o Tribunal deveria aplicar a regra prescricional fixada pela Lei n.º 9.873, de 1999, não só porque ela trata diretamente de prescrição no âmbito do direito administrativo sancionador, mas também porque, entre outras medidas, a aludida lei manda aplicar o prazo prescricional penal, quando a infração administrativa também configure crime, além de determinar expressamente que, no caso de ilícito continuado ou permanente, a contagem do prazo se inicie no dia da cessação do aludido ilícito.
22. 	A despeito de anotar, pois, essa minha posição pessoal, o TCU deve pugnar pela pronta aplicação das aludidas penalidades em desfavor do referido responsável, nos termos do Acórdão 1441/2016-TCU-Plenário.
23.	O TCU deve julgar irregulares, portanto, as contas de Bruno Muniz Alves para condená-lo ao pagamento do débito apontado pelo MPTCU, além de lhe aplicar a multa prevista no art. 57 da Lei n.º 8.443, de 1992, e de inabilitá-lo temporariamente para o exercício de função pública na administração federal pelo período de 8 (oito) anos, nos termos do art. 60 da Lei n.º 8.443, de 1992, sem prejuízo de julgar irregulares as contas de Márcio Borges para lhe aplicar a multa prevista no art. 58, II e III, da Lei n.º 8.443, de 1992.
	
Ante o exposto, pugno pela prolação do Acórdão ora submetido a este Colegiado.
TCU, Sala das Sessões, em 15 de abril de 2020.
Ministro-Substituto ANDRÉ LUÍS DE CARVALHO 
Relator